臺灣高等法院臺南分院民事判決
109年度上易字第260號
上  訴  人  廖林慼
            廖淑燕
            江素足
            廖碧珠
上  一  人
訴訟代理人  廖家賢
兼  共  同
訴訟代理人  廖松根
被上訴  人  廖榮三
上列當事人間請求分割共有物事件，上訴人對於民國（下同)109
年6月30日臺灣雲林地方法院108年度訴字第288號第一審判決提
起上訴，本院於110年4月21日言詞辯論終結，判決如下：
    主  文
上訴駁回。
第二審訴訟費用由上訴人廖松根負擔。
    事實及理由
壹、程序方面：
    本件係分割共有物事件，訴訟標的對於共同訴訟之各人必須
    合一確定，而依民事訴訟法第56條第1項第1款規定，共同訴
    訟人中一人之行為有利益於共同訴訟人者，其效力及於全體
    。查原審判決後，原審被告僅廖松根提起上訴，依上揭說明
    ，其上訴效力應及於同造被告即廖林慼、廖淑燕、廖碧珠、
    江素足(下合稱廖林慼等4人)，爰將廖林慼等4人同列為上訴
    人。
貳、實體部分： 　　
一、被上訴人主張：坐落雲林縣○○鎮○○段0000地號土地、面積10
    2.22㎡，與同段0000地號土地、面積309.64㎡，同段0000地號
    土地、面積319.93㎡，同段0000地號土地、面積567.46㎡，同
    段0000地號土地、面積88.19㎡，同段0000地號土地，面積20
    82.47㎡，同段0000地號土地、面積2931.62㎡（下分稱0000、
    0000、0000、0000、0000、0000、0000地號土地，合稱系爭
    土地）為兩造所共有，各共有人之應有部分如原判決附表各
    地號應有部分比例欄所示。系爭土地雖屬農業發展條例所稱
    之耕地，並無因使用目的不能分割，或共有人間訂有不分割
    之協議，且符合農業發展條例第16條規定，然共有人間就分
    割方法不能協議決定，爰依民法第823條第1項規定訴請裁判
    分割。又系爭土地應採原判決之分割方案即原判決附圖所示
    之乙案（下稱乙案）為分割，方能使共有人所分得之土地均
    與公路有適當聯絡，有利於土地開發利用、發揮充分價值，
    並符合共有之公平原則，原判決並無不當。並聲明：上訴駁
    回。
二、上訴人則辯以：系爭土地應按附圖所示之甲案（下稱甲案）
    為分割方法較為適宜。現南側可由光復東路對外通行，北側
    為堤防，已有防汛道路，並無須另於北側開闢道路。若採乙
    案，則僅為被上訴人而闢建道路，造成拆除損失、道路之開
    拓及維修費用等均有疑問。原判決所採之乙案並非最佳分割
    方案，爰依法提起上訴。並聲明：㈠原判決廢棄。㈡兩造共有
    系爭土地，合併分割如甲案所示，即：⒈編號甲部分面積96.
    68㎡土地，分由兩造共同取得，並按附圖之附表「預留道路
    （甲）分攤面積（㎡）」欄所示之面積比例保持共有。⒉編號
    乙部分、面積1036.45㎡土地，分由廖碧珠取得。⒊編號丙部
    分、面積1036.45㎡土地，分由廖松根取得。⒋編號丁部分、
    面積1122.60㎡土地，分由廖淑燕取得。⒌編號戊部分、面積1
    036.45㎡土地，分由江素足取得。⒍編號己部分、面積1036.4
    5㎡土地，分由被上訴人取得。⒎編號庚部分、面積1036.45㎡
    土地，分由廖林慼取得。
三、本件經整理兩造不爭執事項，及依民事訴訟法第463條準用
    同法第270條之1第1項第3款規定整理並協議簡化兩造爭點如
    下：
  ㈠不爭執事項：
  ⒈系爭土地為兩造所共有，各共有人之應有部分如原判決附表
    各地號應有部分比例欄所示。
  ⒉系爭土地之使用分區為特定農業區、使用地類別為農牧用地
    ，為農業發展條例第3條第11款所規定之耕地，且系爭土地
    為相毗鄰之耕地。又兩造就系爭土地皆同意合併後再分割為
    單獨共有。
  ⒊系爭土地除西側如原判決附圖編號甲及南側西段與兩造共有
    之同段0000地號土地（交通用地；下稱0000地號土地）相鄰
    部分與馬路相鄰外，其餘部分未與馬路相鄰，南側東段間隔
    訴外人廖軍棋所有同段0000地號土地（農牧用地；下稱0000
    地號土地）及寬約1.5m之水溝，始與馬路相鄰；另東側與兩
    造共有之同段0000、0000地號土地（水利用地；下分稱0000
    、0000地號土地）相鄰；西側則隔有廖淑燕所有之同段0000
    地號土地（農牧用地；下稱0000地號土地)，始與公路相接
    ；北邊界樁與高約6m高之河堤間有寬約9m之防汛道路預定地
    ，目前由各共有人連同系爭土地一併耕作使用。而系爭土地
    由西至東依序由廖碧珠、廖松根、廖淑燕及江素足搭建網室
    分管耕作使用，其中廖碧珠與廖松根搭建之網室邊界處，有
    廖碧珠所有面積16.6㎡之資材鐵皮屋；廖松根與廖淑燕耕作
    使用之網室為合併搭設，2人分管臨界處有面積8.38㎡之資材
    鐵皮屋。上開網室左邊（西側）至界樁處尚有約4到6m寬之
    土地未耕作使用；該網室東邊則續由被上訴人及廖林慼分管
    耕作使用（未搭網室）。且上開上訴人耕作使用之網室，除
    南側係在道路旁鋪設水泥及安置空心鐵管外，其餘在田裡之
    空心鐵管，則係直接插置在泥土上，再將搭建網室之鐵條插
    在空心鐵管內固定，構成交叉格狀後，在四周及上方外加網
    子所搭建。又兩造所耕作位置皆占有北面國有土地耕作、架
    設蔬菜網室耕作，詳如原審囑託雲林縣西螺地政事務所（下
    稱西螺地政）繪製108年12月27日地上物勘測圖，編號A、B
    區塊為廖碧珠所使用，編號C、D區塊為廖松根、廖淑燕合併
    使用，編號Ｅ區塊為江素足所使用。
  ㈡爭執事項： 
　　被上訴人依民法第823條第1項規定請求分割系爭土地，應以
    何方案分割為適當？ 
四、得心證之理由：
  ㈠按各共有人，除法令另有規定外，得隨時請求分割共有物。
    但因物之使用目的不能分割或契約訂有不分割之期限者，不
    在此限。又共有物之分割，依共有人協議之方法行之。分割
    之方法不能協議決定，或於協議決定後因消滅時效完成經共
    有人拒絕履行者，法院得因任何共有人之請求，以原物分配
    於各共有人。共有人相同之數不動產，除法令另有規定外，
    共有人得請求合併分割，民法第823條第1項及第824條第1項
    、第2項第1款、第5項分別定有明文。又每宗耕地分割後每
    人所有面積未達0.25公頃者，不得分割。但同一所有權人之
    二宗以上毗鄰耕地，土地宗數未增加者，得為分割合併，不
    受每宗耕地分割後每人所有面積未達0.25公頃者，不得分割
    之限制，農業發展條例第16條第1項第1款後段亦定有明文。
    查系爭土地為兩造所共有，各共有人之應有部分如原判決附
    表各地號應有部分比例欄所示，其使用分區為特定農業區、
    使用地類別為農牧用地，為農業發展條例第3條第11款所規
    定之耕地，且系爭土地為相毗鄰之耕地等情，有被上訴人提
    出之系爭土地登記第一類謄本及地籍圖謄本（見原審卷二第
    31-57頁、卷一第65頁）為證，復為兩造所不爭執，堪信為
    真實。被上訴人主張合併分割後之土地宗數並未增加，且系
    爭土地並無因使用目的而不能分割，或共有人間訂有不分割
    之協議，然共有人間就分割方法不能協議決定等情，為上訴
    人所不爭執，亦堪信屬實。從而，被上訴人依上開規定，請
    求合併分割系爭土地，自屬有據。
  ㈡又裁判上定共有物分割之方法，法院本有自由裁量權，不受
    任何人主張之拘束，須斟酌各共有人之利害關係、使用情形
    、共有物之性質及價值、經濟效用，並符合公平經濟原則，
    其分割方法始得謂為適當。本件應採何分割方案，爰分述本
    院之理由如下：
　⒈系爭土地之現況、周遭土地所有權人及通行情形詳如不爭執
    事項⒊所示，有地籍圖謄本、土地登記第一類謄本、土地所
    有權狀影本、土地建物查詢資料、異動索引查詢資料、現場
    照片等（見原審卷一第65、271-295頁，本院卷一第457-459
    頁、卷二第25-27頁）可稽，且經原審先後於108年4月11日
    、108年11月21日履勘現場查明屬實，製有勘驗筆錄、現況
    照片、現況略圖在卷（見原審卷一第261-267、597-631頁）
    可參，並經囑託西螺地政測量屬實，有該所109年2月7日雲
    西地二字第0000000000號函附系爭土地現況複丈成果圖(見
    原審卷二第5-7頁）可憑，復為兩造所不爭執，是系爭土地
    之使用現況及相鄰、通行情形，堪可認定。
  ⒉上訴人及被上訴人分別提出如甲、乙案之分割方案，請求本
    院擇為分割方法。查上開2方案，均係將系爭土地合併分割
    為編號甲至庚共7部分，其中編號甲部分為預留4m寬之道路
    ，由兩造依應有部分面積比例保持共有，另就兩造所分得之
    位置則均係由西至東將編號乙至庚部分，依序分配予廖碧珠
    、廖松根、廖淑燕、江素足、被上訴人及廖林慼共6位共有
    人。僅就編號甲預留道路部分，甲案係將該道路設於系爭土
    地之西側，面積為96.68㎡；乙案則將該道路由系爭土地之西
    側往編號乙至己之北側延伸至編號庚位置，面積為714.06㎡
    ，而就預留道路有無往北側延伸及面積有所不同。本院認應
    以乙案分割為適當，其理由如下：
　⑴系爭土地除西側如原判決附圖編號甲及南側西段與0000地號
    土地相鄰部分與馬路相鄰外，其餘部分均未與馬路相鄰，已
    如前述。是甲案將預設道路設於系爭土地之西側，造成僅分
    得編號乙位置之廖碧珠得由南側與0000地號土地相鄰部分對
    外通行，另分得編號丁位置之廖淑燕得由其南側同屬其自己
    所有之0000地號土地與公路相接，至其餘分割出之編號丙、
    戊、己、庚位置之土地，則未臨路，而形成多筆袋地。依此
    分割結果顯不利於土地之使用，造成將來有通行或使用上紛
    爭發生之可能。相對於此，乙案係將編號甲區塊由系爭土地
    之西側往編號乙至己之北側延伸至編號庚位置作為預留道路
    ，由兩造依應有部分面積比例保持共有，可供兩造各自分得
    之土地通行至鄰近道路，不會因分割後致各分得土地成為袋
    地，得為有效利用，並能藉此平衡其各自分得土地之面積與
    相應之經濟價值不致產生落差。兩造分得單獨所有之土地均
    可藉由編號甲區塊預留道路連至系爭土地之南側道路對外通
    行，堪稱有利於兩造對系爭土地之整體利用，且可避免將來
    分割後衍生之通行或使用上紛爭。
　⑵上訴人雖辯稱：現系爭土地南側可由○○○路對外通行，北側為
    堤防，已有防汛道路，並無須另於北側開闢道路等語， 並
    提出現況照片（見本院卷一第121-129、265-266、447-455
    頁）為證。但系爭土地是否鄰接道路，應以其地籍線為基準
    ，上訴人所提之現況照片固見上訴人搭建之網室或鐵皮造資
    材室係連接至道路，惟上開網室或鐵皮造資材室並非依系爭
    土地地籍線之界樁所搭建，而係北側跨越至國有之未登記土
    地，南側分別跨越至0000、0000、0000地號土地及同段0000
    、0000地號土地，此有上開原審108年11月21日勘驗筆錄、
    現況照片、現況略圖及現況複丈成果圖可稽，即均有占用他
    人所有土地之情形，自不得以網室或鐵皮造資材室有連接至
    道路，而認系爭土地即有鄰接道路。實則，系爭土地之「南
    側地籍線」，僅如原判決附圖編號甲部分有鄰接道路外，其
    餘由西往東方向之南側地籍線均未直接鄰接道路，而係依序
    相隔有0000、0000、0000地號土地及寬約1.5m之水溝，始與
    道路相接。再系爭土地之「北側地籍線」亦未直接鄰接道路
    ，其北側為國有之未登記土地，存有之道路設施(未直接與
    系爭土地相鄰），究屬經濟部水利署第四河川局管有之「水
    防道路（防汛道路）」或一般產業道路，及其得否提供民眾
    作為通行用、指定建築線或其他使用限制，尚屬不明，有西
    螺地政110年1月4日雲西地二字第1090000000號函及附件（
    見本院卷一第193-255頁)可稽，並有上開地籍圖謄本、勘驗
    筆錄、現況照片、現況略圖可參，互核均屬相符。又兩造對
    系爭土地除西側如原判決附圖編號甲及南側西段與0000地號
    土地相鄰部分與馬路相鄰外，其餘部分均未與馬路相鄰，均
    不爭執，已如前述，自堪信為真實。是上訴人上開所辯，並
    不足採。
　⑶上訴人另辯稱：乙案僅為被上訴人而闢建道路，造成拆除之
    損失、道路之開拓及維修費用等均有疑問等語。惟上訴人搭
    建之網室本即與其應有部分土地之面積不符，甚且有占用他
    人所有土地之情形，不論採甲、乙案之分割方案，均會面臨
    將來須予拆除之可能。再者，上開網室係將空心鐵管直接插
    置在田裡泥土上，再將搭建網室之鐵條插在空心鐵管內固定
    ，構成交叉格狀後，在四周及上方外加網子所搭建，已如前
    述。其屬簡易構造，縱分割後予以調整，亦非困難，不需大
    費周章或鉅額花費，將來縱予拆除，亦有其再利用之可能。
    又系爭土地除西側如原判決附圖編號甲及南側西段與0000地
    號土地相鄰部分與馬路相鄰外，其餘部分均未與馬路相鄰，
    若採乙案，則兩造分得單獨所有之土地均可藉由編號甲區塊
    預留道路連至系爭土地之南側道路對外通行，亦如前述，此
    並非僅為被上訴人而闢建道路。況分割共有物之裁判，係為
    謀求全體共有人土地為一般使用之最大利益，其考量之範圍
    ，即包括是否對外有通行道路等。是以，兩造依乙案所分得
    之土地，對外均有一般道路可供通行，並無任何顯不公平或
    不適宜之情形。上訴人此部分所辯，難認可取。
  ⒊綜上，本院審酌系爭土地之地形、使用現況、臨路情形、對
    外通行情形、各共有人應有部分之比例與其意願、個人分得
    部分是否較為完整而利於利用，並兼顧各共有人分得部分之
    通行便利及使用上之經濟效益等一切情狀，認乙案較符合系
    爭土地分割之整體效益及共有人全體之利益，應可採取。
五、綜上所述，原審依乙案所示分割方案分割系爭土地，於法並
    無不合。上訴意旨另提甲案，據以指摘原判決不當，求予廢
    棄改判如上訴聲明所示，為無理由，應予駁回。
六、本件事證已臻明確，兩造其餘攻擊、防禦暨舉證方法，經核
    與本件判決結果不生影響，爰不逐一論述。又本件係廖松根
    提起上訴後，廖林慼等4人因廖松根之上訴而視同為上訴人
    ，爰酌量其等對原判決並無不服，認第二審訴訟費用應由廖
    松根負擔。一併敘明。
七、據上論結，本件上訴為無理由，依民事訴訟法第449條第1項
    、第78條、第85條第3項，判決如主文。　　
中　　華　　民　　國　　110 　年　　5 　　月　　12　　日
                  民事第二庭  審判長法  官  高榮宏

                                    法  官  林富郎

                                    法  官  黃瑪玲
上為正本係照原本作成。
不得上訴。　　　　　　　　　　　　　　
中　　華　　民　　國　　110 　年　　5 　　月　　12　　日

                                    書記官  蘭鈺婷